臺灣板橋地方法院民事判決　　　　　　 96年度簡上字第129號
上　訴　人　甲○○
被上訴人　　乙○○○
上列當事人間請求返還租賃房屋等事件，上訴人對於中華民國96
年5 月25日臺灣板橋地方法院板橋三重庭96年重簡字第3974號第
一審判決提起上訴，經本院於96年11月28日言詞辯論終結，判決
如下：
    主  文
上訴駁回。
第二審訴訟費用由上訴人負擔。
    事實及理由
一、程序方面：
  (一)按訴之變更或追加，非經他造同意，不得為之，但請求之基
    礎事實同一者，不在此限，民事訴訟法第436 條之1 第3 項
    準用同法第446 條第1 項、第255 條第1 項第2 款定有明文
    。本件被上訴人於原審起訴時，就其聲明「上訴人應給付被
    上訴人新臺幣（下同）7,000 元，及自民國96年3 月3 日起
    至遷讓之日止，按月給付3,500 元」部分，其中7,000 元係
    基於租賃關係請求給付租金，其餘自96年3 月3 日起至遷讓
    臺北縣新莊市○○路268 巷6 號房屋進門第三間房間之日止
    ，按月給付3,500 元部分，則係基於不當得利為請求。嗣於
    本件上訴程序96年10月5 日準備程序期日，被上訴人當庭向
    上訴人為終止租賃契約之意思表示，並就上開關於「上訴人
    應自96年3 月3 日起至96年10月4 日止按月給付被上訴人3,
    500 元」部分之聲明，改依租賃之法律關係為請求（其餘聲
    明之請求權則不變），因其請求之基礎事實仍屬同一，又基
    於紛爭一次解決之法理，亦無不利於上訴人，是依上開法文
    規定，應予准許。
  (二)本件上訴人經合法通知，未於言詞辯論期日到場，核無民事
    訴訟法第386 條所列各款情形，爰依被上訴人之聲請，由其
    一造辯論而為判決。
二、被上訴人主張：上訴人於94年9 月20日向其承租坐落門牌號
    碼為臺北縣新莊市○○路268 巷6 號房屋進門編號3 之第三
    間房間（下稱系爭房屋），約定租金每月為3,500 元，並應
    於每月20日給付。詎上訴人自95年12月20 日 起即未給付租
    金，積欠其租金已達2 個月以上，尚積欠被上訴人7,000 元
    ，經被上訴人於96年3 月3 日以存證信函催告上訴人清償積
    欠之租金7,000 元，並聲明終止租約及請上訴人遷出系爭房
    屋，上訴人逾期仍未支付租金及遷出，茲再於96年10月5 日
    本件準備程序期日，當庭向上訴人為終止系爭租賃契約之意
    思表示，因上訴人仍繼續使用系爭房屋，爰本於租賃之法律
    關係，請求上訴人遷讓系爭房屋返還與被上訴人，並給付積
    欠之租金，及依不當得利之法則，請求上訴人自系爭租賃契
    約終止時起按月賠償被上訴人每月3,500 元至交還系爭房屋
    之日止等語（被上訴人於原審聲明：上訴人應將坐落臺北縣
    新莊市○○路268 巷6 號房屋進門第三間房間遷讓返還被上
    訴人，並給付被上訴人7,000 元，及自96年3 月3 日起至遷
    讓之日止，按月給付3,500 元。原審判決被上訴人全部勝訴
    ，上訴人則聲明不服提起上訴。）。併為答辯聲明：駁回上
    訴。
三、上訴人則以：系爭房屋是違章建築，被上訴人沒有所有權，
    上訴人不知道房子是沒有所有權登記，所以才向被上訴人承
    租，一個月租金是3500元。上訴人要求廢棄原判決，主張對
    待給付及留置權，被上訴人要賠償上訴人之損失，上訴人才
    要離開。因被上訴人有叫老房客來傷害上訴人，上訴人有告
    刑事，另外上訴人的藥草被偷，瓦斯也被偷用，雖然不是全
    部被上訴人所為，但被上訴人又要工人不要賠償上訴人，所
    以上訴人就不付租金，上訴人的損失被上訴人沒有賠償，上
    訴人要求被上訴人賠償，上訴人才願意給付租金等語，資為
    抗辯。並聲明：(一)原判決廢棄。(二)駁回被上訴人於第一審之
    訴。
四、兩造不爭執之事實：
  (一)上訴人於94年間向被上訴人承租系爭房屋即門牌號碼為臺北
    縣新莊市○○路268 巷6 號房屋進門編號3 之第三間房間（
    如本院卷附被上訴人於96年10月5 日準備程序期日當庭所繪
    簡圖；見本院卷(二)第9 頁），每月租金3,500 元。
  (二)上訴人自95年12月20日起即未給付租金，經被上訴人於96年
    3 月3 日以存證信函催告上訴人清償積欠之租金，上訴人逾
    期仍未給付，被上訴人已於96年10月5 日本件準備程序期日
    ，當庭向上訴人為終止系爭租賃契約之意思表示。
  (三)上訴人之物品現仍堆放於系爭房屋內而占用系爭房屋。
五、本件之爭點及法院之判斷：
    被上訴人主張上訴人自94年9 月20日起向其承租系爭房屋，
    約定租金每月3,500 元，並應於每月20日給付，惟上訴人自
    95年12月20日起即未給付租金，其已終止系爭租賃契約，然
    上訴人之物品現仍堆放於系爭房屋內之事實，業據提出房屋
    稅款繳款書、存證信函及回執等件影本各1 件為證，並為上
    訴人所不爭執，自堪信為真實。上訴人雖另以前揭情詞置辯
    。惟查：
  (一)按民法第421 條第1 項規定：「稱租賃者，謂當事人約定，
    一方以物租與他方使用收益，他方支付租金之契約。」同法
    第439 條前段規定：「承租人應依約定日期，支付租金。」
    。故租賃乃特定當事人間所締結之契約，出租人並不以所有
    人為限。本件上訴人已自承其係向被上訴人承租系爭房屋，
    約定每月租金3,500 元，則租賃契約顯係存在於上訴人與被
    上訴人之間，上訴人依系爭租賃契約，自有按期向被上訴人
    給付租金之義務。至於系爭房屋是否為違章建築，及被上訴
    人是否為系爭房屋之所有權人，均不影響系爭租賃契約之效
    力。另依民法第439 條前段規定：「承租人應依約定日期，
    支付租金。」，同法第440 條第1 、2 項規定：「承租人租
    金支付有遲延者，出租人得定相當期限，催告承租人支付租
    金，如承租人於其期限內不為支付，出租人得終止契約。」
    、「租賃物為房屋者，遲付租金之總額，非達二個月之租額
    ，不得依前項之規定，終止契約。其租金約定於每期開始時
    支付者，並應於遲延給付逾二個月時，始得終止契約。」、
    第455 條前段規定：「承租人於租賃關係終止後，應返還租
    賃物。」本件上訴人自95年12月20日起即未依約按期繳納租
    金，並經被上訴人於96年3 月3 日以存證信函催告上訴人於
    7 日內清償積欠之租金，該通知並已於96年3 月12日送達上
    訴人，有上開存證信函及回執影本附卷可稽（見原審卷第6
    至7 頁），並為上訴人所不爭執。是被上訴人雖於上開存證
    信函同時表示不再續租予上訴人，並請上訴人遷出系爭房屋
    ，惟因是時催告期限尚未屆滿，不符上開民法第440 條第1
    、2 項規定，故不生終止之效力，然被上訴人已再於上開催
    告期限屆滿後之96年10月5 日本件準備程序期日，當庭向上
    訴人為終止系爭租賃契約之意思表示（見本院卷(二)第6 頁）
    ，則系爭租賃契約於是時既已生合法終止之效力，是上訴人
    於系爭租賃契約終止後，仍將其所有之物品堆放於系爭房屋
    內，而占用系爭房屋，依上開民法第455 條規定，上訴人自
    應將系爭房屋返還出租人即被上訴人。故被上訴人基於租賃
    之法律關係，請求上訴人遷讓返還系爭租賃房屋，及給付至
    系爭租賃契約終止之日前所積欠之租金，自屬有據。
  (二)另按民法第179 條規定：「無法律上之原因而受利益，致他
    人受損害者，應返還其利益。雖有法律上之原因，而其後已
    不存在者，亦同。」本件系爭租賃契約既已於96年10 月5日
    合法終止，則上訴人仍將其所有之物品堆放於系爭房屋內，
    不論上訴人實際有無居住於系爭房屋內，皆屬無權占用。又
    無權占有他人房屋，可能獲得相當於租金之利益，為社會通
    常之觀念，最高法院著有61年台上字第1695號判例可資參照
    。本件被上訴人雖自承系爭房屋未經保存登記，其非系爭房
    屋之所有權人，惟其並主張：系爭房屋為其夫所起造，其夫
    已經過世三年，其夫過世後，系爭房屋由其三個孫子繼承，
    被上訴人雖沒有繼承，但系爭房屋係由被上訴人來出租及收
    取租金，系爭房屋自50幾年間興建以來，都由被上訴人來出
    租及收租金，所收取之租金亦是被上訴人使用等語（見本院
    卷(二)第6 頁），並為上訴人所不爭執。是被上訴人既為系爭
    房屋之使用收益權人，則上訴人於系爭租賃契約終止後，繼
    續無權占用系爭房屋，受有使用系爭房屋之利益，致被上訴
    人受有損害，該項利益依其性質無法返還，被上訴人自得請
    求上訴人償還相當於租金之價額。故被上訴人依不當得利之
    法則，請求上訴人自系爭租賃契約終止時起至上訴人遷讓返
    還之日止，按月給付3,500 元，自亦有據。
  (三)至上訴人另抗辯稱：被上訴人有叫老房客來傷害上訴人，另
    外上訴人的藥草被偷，瓦斯也被偷用，雖然不是全部被上訴
    人所為，但被上訴人又要工人不要賠償上訴人，被上訴人應
    賠償上訴人，其要主張對待給付及留置權一節。按「所謂同
    時履行之抗辯，乃係基於雙務契約而發生，倘雙方之債務，
    非本於同一之雙務契約而發生，縱令雙方債務在事實上有密
    切之關係，或雙方之債務雖因同一之雙務契約而發生，然其
    一方之給付，與他方之給付，並非立於互為對待給付之關係
    者，均不能發生同時履行之抗辯。」（最高法院59年台上字
    第850 號判例要旨參照）。本件上訴人上開所辯，僅於原審
    提出調解不成立證明書影本、上訴人聲請調解書影本各一紙
    、相片影本7 紙、診斷證明書影本2 紙為證，然上開證物並
    無法證明上訴人上開所辯各情，且縱上訴人所辯為真，亦非
    基於系爭租賃契約所生，意即本件被上訴人請求上訴人所為
    之給付，與上訴人上開所辯，並非立於互為對待給付之關係
    ，是上訴人以：於被上訴人賠償以前，其無為給付之義務云
    云，於法無據。另依民法第445 條第1 項前段規定：「不動
    產之出租人，就租賃契約所生之債權，對於承租人之物置於
    該不動產者，有留置權。」故該法文所規定之留置權，乃出
    租人之權利，並非承租人之權利。是上訴人辯稱其有留置權
    云云，亦屬無據。其上開所辯均無理由，不足採信。
六、從而，被上訴人本於租賃關係，請求上訴人應將系爭房屋遷
    讓返還被上訴人，並應給付被上訴人7,000 元，及自96年3
    月3 日起至至96年10月4 日止，按月給付被上訴人3,500 元
    部分；及本於不當得利之法則，請求上訴人自96年10月5 日
    起至遷讓返還系爭房屋之日止，按月給付3,500 元，即屬正
    當，應予准許。又本件係就民事訴訟法第427 條適用簡易程
    序所為被告敗訴之判決，爰依同法第389 條第1 項第3 款規
    定依職權宣告假執行。是則原審為上訴人敗訴之判決，並依
    職權宣告假執行，於法並無不合。上訴意旨指摘原判決不當
    ，求予廢棄改判，為無理由，應予駁回其上訴。
七、本件事證已臻明確，兩造其餘主張陳述及所提之證據，均毋
    庸再予審酌，附此敘明。
據上論結，本件上訴為無理由，依民事訴訟法第436條之1第3項
、第449條第1項、第78條，判決如主文。
中　　華　　民　　國　　96　　年　　12　　月　　12　　日
                  民事第一庭    審判長法　官　李世貴
                                      法　官　黃信滿
                                      法　官　黃信樺
以上正本證明與原本無異
不得上訴
中　　華　　民　　國　　96　　年　　12　　月　　12　　日
                                      書記官　簡青根
